臺灣高等法院臺南分院刑事判決　　　　　　　　　　　　　　　　　　　行股
　　上　訴　人
　　即　被　告　甲　○　○
　　指定辯護人　辛　○　○
右上訴人因強盜案件，不服臺灣嘉義地方法院九十年度訴字第二十三號中華民國九十
一年三月二十一日第一審判決（起訴案號：臺灣嘉義地方法院檢察署八十九年度偵字
第五０一０、四０四四、四七九七號），提起上訴，本院判決如左：
    主      文
原判決撤銷。
甲○○無罪
    理      由
一、公訴意旨略以：上訴人即被告甲○○於民國（下同）八十四年間，曾因犯盜匪罪
    ，經法院判處有期徒刑七年二月，現正假釋中，猶不知悔改，復於八十九年六月
    十三日凌晨一時三十分許，夥同李英信（另案審理）及另一姓名年籍不詳之成年
    男子共三人，共同意圖為自己不法之所有，駕駛由被告甲○○租得之車牌Ｂ六─
    七四一五號自小客車乙輛，分由被告甲○○與李英信各持手槍一支（未經扣案無
    法鑑定是否具殺傷力），另一姓名不詳男子持刀械一支（未經扣案無法鑑定是否
    為槍砲彈藥刀械管制條例列管之刀械），侵入嘉義縣竹崎鄉灣橋村崎腳一九二號
    ，被害人乙○○之住宅（無故侵入住宅部分未經告訴），喝令在場之被害人乙○○、庚○、丁○○、戊○○、己○○、及丙○○等人不准動，脅迫各該被害人交
    出財物，致使各該被害人不能抗拒後，強取如附表所示各該被害人之財物，並於
    得手後駕車逃逸，嗣於同年八月七日下午五時三十分許，始為警循線在臺中縣沙
    鹿鎮○○路信義巷八十五號，逮捕被告甲○○，並起出其持有被害人丁○○所有
    之摩托羅拉牌行動電話機殼一個。案經嘉義縣警察局竹崎分局報請偵辦，因認被
    告甲○○犯有懲治盜匪條例第五條第一項第一款強盜罪嫌云云（懲治盜匪條例業
    於九十一年一月三十日廢止，應係犯新修正刑法第三百三十條第一項之加重強盜
    罪）。
二、按犯罪事實應依證據認定之，無證據不得推定其犯罪事實；又不能證明被告犯罪
    者，應諭知無罪之判決；刑事訴訟法第一百五十四條、第三百零一條第一項，分
    別定有明文。次按所謂認定犯罪事實之證據，係指足以認定被告確有犯罪行為之
    積極證據而言，如未發現相當證據，或證據不足以證明，自不能以推測或擬制之
    方法，以為裁判基礎；又事實審法院對於證據之取捨，依法雖有自由判斷之權，
    然積極證據不足證明犯罪事實時，被告之抗辯或反證縱屬虛偽，仍不能以此資為
    積極證據應予採信之理由；又認定不利被告之事實，須依積極證據，苟積極證據
    不足為不利於被告事實之認定時，即應為有利於被告之認定，更不必有何有力之
    證據；亦迭經最高法院著有判例在案。又按法院如欲認定被告有罪時，應得有確
    切之心證，而不得存有任何合理之可疑，否則法院如已盡其調查證據之能事，就
    起訴之事實，仍存有合理之可疑而不能獲得確切之心證時，仍應為被告無罪之判
    決，此乃刑事訴訟制度證據裁判主義之基本精神。公訴人認被告甲○○涉犯有上
    開強盜罪嫌，無非係以被害人乙○○、庚○、丁○○、戊○○、己○○、丙○○
    等人之指訴，及有證人即租車公司負責人萬治中在警訊中之證詞，並有經警查獲
    之摩托羅拉牌行動電話機殼一個扣案、暨被告甲○○所簽訂之租車契約一份附卷
    等由為論據。訊據被告甲○○固不諱言有於右揭時間承租上開小客車，交由李英
    信使用，並經警查扣得上開摩托羅拉牌行動電話機殼一個之事實；惟矢口否認有
    何強盜之犯行，並辯稱：其係受友人楊宗憲及李英信所託，出面承租上開自小客
    車，供楊宗憲與李英信使用而已，上開經警查獲之行動電話機殼，係李英信還車
    時遺留在車上，其將之取回放在家中而來，其確未駕駛租來之小客車為上開強盜
    之犯行等語。
三、經查被害人乙○○、庚○、丁○○、戊○○、己○○、丙○○等人，固迭指稱於
    八十九年六月十三日凌晨一時三十分許，在被害人乙○○上開住宅中，遭三名歹
    徒分別持槍與西瓜刀闖入，即將鐵門拉下，喝令伊等不要動並交出財物等情不移
    ，堪認伊等確有被歹徒洗劫財物之情事。然考各該被害人歷次指認案發當時搶劫
    歹徒之情節，在警訊中被害人乙○○供稱「：（你一共被搶走多少財物？是否看
    清歹徒共有幾人？其長相及特徵如何？）我總共被搶走約新臺幣（下同）四千八
    百元左右。我只看見兩名歹徒上樓來，因他們用噴霧器噴我眼睛，所以我並未看
    清楚他們長相。」（見警卷第九頁），被害人丙○○供稱：「（你是否有看清楚
    歹徒的特徵？）當時我因為害怕，所以沒有看清楚歹徒的臉。」（見警卷第二十
    四頁），被害人戊○○供稱：「（請你把當時發生情形詳述？）當時我只有看到
    歹徒進來行搶，喝令我們不許動及交出財物，因為當時我很害怕，所以都不清楚
    狀況。」、「（你有無看清楚歹徒特徵？）沒有。」（見警卷第十九頁）各等語
    ，已見該三被害人皆無法指認當時侵入搶劫之歹徒。次就被害人庚○在警訊中供
    稱：「（你是否有看清楚歹徒的特徵？）我只有看清楚一名歹徒手持槍，身穿黑
    色上衣，長髮（一般型頭髮），身高約一百七十五公分左右，操閩南語口音。」
    ，經警提供李英信之照片供指認，並確認所認得之歹徒即為李英信（見警卷第十
    一至十四頁）；被害人丁○○於八十九年六月十三日第一次警訊中供稱：「（你
    是否有看清楚歹徒特徵？）我只有看清楚一名歹徒的特徵，其他二名我沒有看清
    楚。」、「（請你將看清楚的歹徒特徵詳述？）該名歹徒手持手槍，身穿淺色衣
    服，身高約一百六十五公分，平頭（短髮），操閩南語口音。」，「經警方查出
    並提供照片（甲○○、六十六年四月十六日生、Ｚ000000000，給你指
    認，是否是向你搶劫的歹徒？）是的，無訛，就是持手槍的歹徒。」（見警卷第
    十六頁），繼於同年八月八日第二次警訊中供稱：「（為何指認有誤？）因警方
    於八十九年八月八日十三時二十分再提供乙份李英信（男、六十七年四月二十三
    日生、Ｚ000000000）照片給我指認，我才確定指認有誤。」、「（你
    如何能確認李英信有進入強劫財物？）當日進入搶劫共有三人，二人持槍，一人
    持刀，我所以能確認李英信是當時我害怕大叫，李英信持槍過來用手摀住我的嘴
    並打我的後腦，要我不可大叫。」、「（李英信當日進入搶劫有何特徵？）穿白
    色休閒服，頭髮不長。」（見警卷第十七、十八頁），繼在原審供稱：「（當初
    警卷第二十五頁照片所示之甲○○是否是搶你們的人？並提示照片）搶我的人我
    稍微有看到他的臉，實際上搶的人有一個是臉大大的，胖胖的，在警局我有看到
    甲○○本人，甲○○本人和去搶的人體型、臉型都有像，但我不敢確定就是他。
    」（見原審卷第三十一頁）；被害人己○○於八十九年六月十三日在警訊中供稱
    ：「（當時歹徒的特徵你是否有看清楚？）其中一名持槍歹徒我看得很清楚。」
    「（請你將該歹徒的特徵詳述？）該名歹徒年約二十幾歲，身穿淺色衣服，留平
    頭（短髮）身高約一百六十五公分。」、「（警方提供相片乙張（甲○○、六十
    六年四月十六日生、Ｚ000000000）經你指認，是否為當時持槍向你搶
    走財物的歹徒？）經警方所提供歹徒照片，經我本人指認確是持槍壓我的歹徒，
    但他當時比較瘦。」（見警卷第二十二頁），繼在偵查中供稱：「（認出何人？
    提示甲○○照片）臉型像，他理小平頭，他拿槍比我的頭。相片較胖，刑事組說
    是十幾年前的照片。」、「（提示李英信照片，是否此人？）像拿西瓜刀之人，
    他往背後砍我一刀。」、「（持刀之人及拿槍之人何人較高？）拿槍那人較高。
    」（見偵字第五０一０號偵查卷第三十七、三十八頁），及在原審供稱：「（當
    初警卷第二十五頁照片所示之甲○○是否是搶你們的人？並提示照片）當初警察
    拿這些照片給我們看時不是很清楚，而且是他十七歲時的照片，臉型有像，但是
    是否為現在的甲○○，我不是很確定。當時進去裡面搶的有三人，外面有人接應
    ：：」（見原審卷第三十一頁）各等語觀之，亦見各該被害人指訴行搶之歹徒，
    先後相互不一，模糊游移不定。雖言各該被害人於深夜突然遭遇搶劫，且強盜之
    人又分持刀槍，生命頓遭威脅，時間極為急迫下，對多位素不相識，且僅一面之
    緣之歹徒，欲為詳細無訛之描述或指認，實屬不易；然參之前揭被害人於歷次偵
    審中之指訴，被害人乙○○、戊○○、丙○○三人，既自始皆無法指認案發當日
    侵入搶劫之人，被害人庚○僅得指認李英信係案發當日入侵搶奪之人，而被害人
    丁○○亦無法明確指認究係被告或李英信為當日持槍搶劫之人，另被害人己○○
    雖於警訊中指認被告為當日持槍搶劫之人，然李英信係身高約一百八十公分，而
    被告甲○○身高僅約一百七十公分，乃被害人己○○竟於偵查時指認拿槍之被告
    甲○○比持刀之李英信高，亦難謂該指認全無瑕疵可指。況被害人丁○○、庚○
    、戊○○、丙○○、己○○等人，嗣在本院審理中，復均一致供稱：「（當時被
    告是否就是三個人其中的一人？）當時他們叫我們趴下，並叫我們不可以看，而
    且時間也那麼久了，我們實在認不出來。」等語在卷（見本院九十一年七月十六
    、三十日訊問筆錄），益見被害人乙○○等不確定之指訴，有嚴重瑕疵難認與事
    實相符，尚不足據為被告甲○○有參與強盜之證明。
四、次查被告甲○○於八十九年六月十二日十二時五十分，承租車牌Ｂ六─七四一五
    號自小客車乙輛，同年月十三日十二時四十五分歸還乙情，固經證人即新翔汽車
    租賃公司負責人萬治中在警訊時證述明確，並有小客車租賃有限公司車輛租賃契
    約及檢驗單影本，附於八十九年度偵字第四０四四號卷足稽；且被告甲○○在警
    訊中稱上開自小客車係友人楊宗憲，於八十九年六月十二日託其代為承租及還車
    ，嗣因查得楊宗憲業於同年六月十一日因海洛因中毒死亡，有相驗屍體證明書及
    法務部法醫研究所鑑定書，附於八十九年偵字第五０一０號偵查卷足稽後，其始
    改稱係受友人李英信所託，固亦足認其對此所辯先後歧異，似有隱瞞迴避事實之
    嫌。惟查被告甲○○曾先後向該租車公司，承租該車牌Ｂ六─七四一五號自小客
    車二次，先於八十九年六月十日十七時三十分承租，於同年月十一日十九時十五
    分歸還；又於八十九年六月十二日十二時承租，於十三日十二時歸還，既有被告
    甲○○所為各該租車契約及檢驗單影本二紙，附於八十九年偵字第四七九七號卷
    第四十一、四十二頁為憑。則考被告甲○○在原審供稱：「（Ｂ六─七四一五號
    自小客車是不是你去租的？）是的，在八十九年六月十日及十二日都有承租。」
    、「（為何要租車？）第一次是我自己去租車自己要出去玩，第二次李英信他們
    麻煩我去租的，：：楊宗憲他們知道我有租車，在還車之前楊宗憲有麻煩我，叫
    我幫他租車，我有去租車但找不到楊宗憲的人，後來李英信跟我借車。」（見原
    審卷第一一０頁），及在本院審理時供稱：「（這輛小客車是你在八十九年六月
    十二日租的，並於六月十三日還的？）是的。」、「（為何由你租來卻借給李英
    信使用？）那是我租來本來要去玩的，結果那天李英信打電話向我租車，我才借
    他的。」、「（你最初為何說是楊宗憲請你去租的？）之前他有請我去租過車。
    」「（楊宗憲何時請你去租車？）八十九年六月十日。」（見本院九十一年六月
    十八日訊問筆錄）各等情，雖難認與其在前揭警訊中所供互相一致；然查被告甲○○於八十九年六月十二日下午十八時許及二十一時許，確有使用手機與李英信
    之0000000000號手機通訊，既有民營業者提供之被告甲○○手機通聯
    紀錄二紙附於警卷第四十三、四十四頁足參，顯見被告甲○○於同年六月十二日
    確有與李英信聯絡無訛，又二次承租車輛之時間緊接，且皆為同一車輛，被告甲○○將向其借車之人記錯，衡情亦非無可能，則被告甲○○辯稱李英信向其借車
    乙事，即非全然無據；況本件既係以被告甲○○之名義承租車輛，被告甲○○苟
    真有共同參與犯案，衡情為避免被警查獲，縱屬至愚亦不致蠢至不取下車牌或更
    換車牌，而貿然使用該車且懸掛車牌打劫？是亦不得僅因被告甲○○有租車，並
    將該車借予李英信使用之情事，即推認其亦必有參與強盜之犯行。又在臺中縣沙
    鹿鎮○○路信義巷八十五號被告甲○○住處，為警所查扣之摩托羅拉行動電話機
    殼一個，固經被害人丁○○在警訊中指稱：「（你如何能確定這支黑色手機是你
    所有？）因這手機我使用壹年多，手機正面我有貼一塊畫像直立式貼紙（已被撕
    掉，但還留有痕跡），背面ＭＯＴＯＲＯＬＡ標記已掉落，所以我能確定是我被
    搶走的手機無誤。」，繼在於本院審理時亦供稱：「（在被告家中查獲ＭＯＴＯ
    ＲＯＬＡ的機子如何認定是你的？）我的行動電話前面有貼一塊圖樣的貼紙，還
    我的時候貼紙已經被撕掉了，不過還有貼過貼紙的痕跡，我是認出行動電話背後
    的標誌，因為該行動電話我使用了很久，我可以認出。」、「（你的貼紙貼在何
    處？）貼在手機前面的受話蓋上，而且我共貼了三個貼紙，還我的時候，也剛好
    有三個痕跡。」各等語甚詳，且該手機機殼亦經被害人乙○○指認確屬被害人丁○○所有無訛，並有被害人丁○○、乙○○指認該手機之照片附於警卷第三十、
    三十一頁為證，堪認在被告甲○○家中查獲之該手機外殼，似確屬被害人丁○○
    於案發當日被搶之摩托羅拉行動電話。第以該扣案之摩托羅拉行動電話機殼，係
    工業量產之商品，市場所在多有，且在該機殼上貼上貼紙，亦屬司空見慣，則該
    手機機殼是否確屬被害人丁○○所有，已非無疑，退而言之，即認該手機機殼確
    為被害人丁○○所有無誤；惟按被告甲○○自始在警訊及原審時中，即迭自承該
    手機外殼係其在承租之車上所拾獲不移，繼在本院審理時亦稱：「當時我是還車
    的時候看到有一個機殼在車上，我把它放在家裡，我並沒有使用。」（見本院九
    十一年七月五日訊問筆錄），並稱其本身即使用該型號手機，且有收集該手機外
    殼之習慣云云，顯見其稱取得該手機機殼之過程，難認有何不合情理之處，況手
    機外殼，係屬價值低廉之手機配備，苟被告確有參與此案搶得該物，衡情其亦必
    急於丟棄隱匿，豈有留置家中而自證己罪之理？按刑事被告依法不負自證無罪之
    義務，被告犯罪是否成立，應由法院審酌全案卷證，綜合全般辯論意旨而為審認
    ，要不得僅以被告之供詞無法自圓其說，而以被害人有瑕疵之指述，即推認臆測
    被告之犯行，是亦不得徒因有查扣得疑似被害人丁○○所有之手機外殼，即推認
    係搶自被害人丁○○所有之物，進而推定被告甲○○必有侵入被害人乙○○家中
    強盜之情事。
五、綜上各情，參互觀之，被害人等之指訴既係游移不定無法明確指認，且被告甲○○所為租車及在其住處查扣得之手機外殼，亦難資為其有參與強盜之證據，此外
    復查無其他積極確切證據，足證被告甲○○有何公訴意旨所指之犯行，本件不能
    證明被告甲○○犯罪。原審疏未詳酌，遽依論理法則及被害人之指訴，對被告甲○○論處共同結夥強盜之罪刑，自有未合。被告上訴意旨，否認犯罪，指摘原判
    決不當，自為有理由，應由本院將原判決予以撤銷，改判其無罪。
六、據上論斷，應依刑事訴訟法第三百六十九條第一項前段、第三百六十四條、第三
    百零一條第一項，判決如主文。
本案經檢察官曾顯智到庭執行職務。
中      華      民      國    九十一    年      九      月     十七     日
                                  臺灣高等法院臺南分院刑事第二庭
                                      審判長法官  游  明  仁
                                            法官  蘇  重  信
                                            法官  林  永  茂
右正本證明與原本無異。
檢察官如不服本判決，應於判決送達後十日內向本院提出上訴狀，其未敘述理由者並
應於提出上訴狀後十日內向本院補提理由書（應附繕本)。
                                      法院書記官  劉  岳  文
中      華      民      國    九十一    年      九      月     十七     日
